【裁判字號】    99,台上,2723
【裁判日期】    990506
【裁判案由】    偽造文書
【裁判全文】
最高法院刑事判決            九十九年度台上字第二七二三號
上  訴  人  甲  ○
選任辯護人  楊貴森律師
上  訴  人  乙○○
選任辯護人  陳純仁律師
            楊商江律師
上列上訴人等因偽造文書案件，不服台灣高等法院中華民國九十
八年八月二十六日第二審更審判決（九十七年度上更(一)字第三四
六號，起訴案號：台灣士林地方法院檢察署九十年度偵字第二八
七０號），提起上訴，本院判決如下：
    主  文
原判決撤銷，發回台灣高等法院。
    理  由
本件原判決認定上訴人甲○原係台北縣八里鄉鄉長，綜理八里鄉
政務，並指揮監督所屬機構及職員，為依據法令從事公務之人員
；上訴人乙○○本係從事造墓殯葬行業，明知台北縣八里鄉○○
里○段渡船頭小段二０七、二０八、二０九、六０四－二等地號
土地，係台灣省政府於民國五十九年十一月三十日頒布實施「林
口特定區計畫」所劃定之「觀音山區域公園」之範圍內，嗣七十
九年三月十六日發布實施之「變更林口特定區計畫」將上開土地
變更為「保護區」，禁止任意開發，竟未經主管機關同意，自七
十年間起，至八十三年間止，在上開地號土地上，陸續興建「明
園大佛寺」大型建築，於其內設祿位堂（即靈骨塔位）對外販售
並自任管理人。八十五年五月間，「明園大佛寺」因遭八里鄉公
所建設課違建查報員查報為實質違建，並提報台灣省政府住宅及
都市發展局（下稱住都局，省政府精簡後其業務由內政部營建署
市鄉規劃局承辦）於同年六月間行文台北縣政府工程隊排定日期
拆除。乙○○為使明園大佛寺取得合法建築執照免遭拆除，明知
「明園大佛寺」建物，並非於五十九年十一月三十日林口特定區
都市計畫發布前即已存在之建物，竟以人情請託不知情之親友陳
文佑、林志虎、陳進祥、莊陳伴、鄭澤勞、林坤泉、林盛發、林
雲、徐雪嬌等九人書立證明名冊，證明「明園大佛寺」「於五十
五年間就在現址：八里鄉米倉村八鄰牛寮埔一號設寺奉拜釋迦佛
祖訖（迄）今」，「都市計劃發佈前即已存在」，並於八十五年
十二月四日，提出該證明名冊及牛寮埔一號房屋之門牌證明書（
該門牌係於四十二年十一月十五日改編定），向八里鄉公所民政
課承辦課員李春財（業經判處有期徒刑一年四月，緩刑三年確定
）申請證明書，李春財明知其有查核之義務，竟未向上開名冊中
之證明人查證或為其他調查，即在同日於其職務上製作之八十五
年十二月四日北縣八民字第一七九三二號台北縣八里鄉公所函中
記載「……經查訪證人所指，貴寺在都市計劃發布前即已拜釋迦
佛祖屬實，請查照。」等不實事項後，交付乙○○，乙○○則基
於概括犯意，委請不知情之成年人莊國男持向住都局行使而申請
建築執照補發。其後因該證明書遭住都局以內容空洞不足以證明
「明園大佛寺」在都市計畫前即已存在而要求補正。乙○○即再
次於八十五年十二月十三日前往八里鄉公所，向李春財要求更改
前開公函內容，經李春財表示該公文已經鄉長甲○核章發出，不
能再更改。乙○○乃轉而要求甲○協助，甲○明知「明園大佛寺
」建物，並非在都市計畫發布前即已存在，不得發給該寺在都市
計畫前即已存在之證明，並經李春財向其說明如開立「明園大佛
寺」於都市計畫前即已存在之公文，將誤導他人使「明園大佛寺
」免於拆除。猶將前開公函原稿內容「貴寺在都市計劃發布前即
已『拜釋迦佛祖』屬實」，修改為「貴寺在都市計劃發布前即已
『存在』屬實」，再交由李春財以同一文號繕印發文，交付乙○
○，由乙○○基於同前概括犯意，委由莊國男持向住都局行使，
申請補發建照，使住都局誤以為「明園大佛寺」確於都市計畫發
布前即已存在，而核發乙○○「明園大佛寺」之合法建築執照，
足生損害於住都局核發建照之正確性等情。因而撤銷第一審之科
刑判決，改判論處甲○公務員明知為不實之事項，而登載於職務
上所掌之公文書，足以生損害於公眾罪刑；論處乙○○連續行使
公務員明知為不實之事項，而登載於職務上所掌之公文書，足以
生損害於公眾罪刑。固非無見。
惟查：（一）、共同實行犯罪行為之人，在合同意思範圍以內，
各自分擔犯罪行為之一部，相互利用他人之行為，以達其犯罪之
目的者，即應對於全部所發生之結果，共同負責。原判決既認定
：乙○○再次於八十五年十二月十三日前往八里鄉公所，向李春
財要求更改前開公函內容，經李春財表示……不能再更改，乙○
○乃轉而要求甲○協助，甲○明知「明園大佛寺」建物，並非在
都市計畫發布前即已存在，不得發給該寺在都市計畫前即已存在
之證明，……竟將前開公函原稿內容「貴寺在都市計劃發布前即
已『拜釋迦佛祖』屬實」，修改為「貴寺在都市計劃發布前即已
『存在』屬實」等情。如果無訛，乙○○與甲○對於將前開公函
原稿內容「貴寺在都市計劃發布前即已『拜釋迦佛祖』屬實」，
修改為「貴寺在都市計劃發布前即已『存在』屬實」之行為，似
在合同意思範圍以內，由甲○分擔犯罪行為之一部，相互利用以
達共同犯罪之目的。乃原判決就甲○所為上開公務員登載不實文
書犯行，乙○○究竟應否以共同正犯論處，未為必要之說明論敘
，同有理由不備之違法。（二）、刑法第二百十三條之公務員登
載不實罪，以「足以生損害於公眾或他人」為要件，事實審法院
對此犯罪構成要件，應於事實明白認定，並於理由說明其所憑之
依據，始為適法。原判決認定甲○犯公務員登載不實罪，但於事
實欄僅記載：甲○明知「明園大佛寺」建物，並非在都市計畫發
布前即已存在，不得發給該寺在都市計畫前即已存在之證明，猶
將前開公函原稿內容「貴寺在都市計劃發布前即已『拜釋迦佛祖
』屬實」，修改為「貴寺在都市計劃發布前即已『存在』屬實」
，再交由李春財以同一文號繕印發文云云；於理由內逕謂甲○係
犯刑法第二百十三條之公務員登載不實罪（見原判決第三頁），
對於上開行為是否「足以生損害於公眾或他人」之犯罪構成事實
，則未於事實欄明白認定，亦未於理由內加以說明，自非適法。
（三）、審理事實之法院對於被告有利及不利之證據，應一律注
意，詳為調查，綜合全案證據資料，本於經驗及論理法則以定其
取捨，並將取捨證據及得心證之理由於判決內詳為說明，方為適
法。原判決雖認定李春財於職務上製作之八十五年十二月四日北
縣八民字第一七九三二號台北縣八里鄉公所函中所記載：「……
經查訪證人所指，貴寺在都市計劃發布前即已拜釋迦佛祖屬實，
請查照」之內容係不實事項，乙○○取得公函後，委請不知情之
莊國男持向住都局行使而申請建築執照補發，而論乙○○以行使
公務員登載不實文書罪。然於理由欄引用乙○○提出之工業技術
研究所留存美軍在三十七年三月十九日對台北縣八里鄉○○里○
段渡船頭小段二０七、二０八、二０九、六０四－二等地號四筆
土地之航空測量照片二張，及大眾測繪有限公司就現況圖與上開
航照圖套繪結果，認坐落台北縣八里鄉○○里○段渡船頭小段二
０七、二０八、二０九、六０四－二等地號內，於三十七年間確
有建物存在（見原判決第六頁）。則乙○○辯稱：該「明園大佛
寺」之現址於都市計畫前確已存在小廟，祭祀神明，嗣伊將小廟
拆除，改建為現今之建築等語，似非全無所本。而卷存乙○○提
出其親友陳文佑、林志虎、陳進祥、莊陳伴、鄭澤勞、林坤泉、
林盛發、林雲、徐雪嬌等九人書立，證明「明園大佛寺」「於五
十五年間就在現址：八里鄉米倉村八鄰牛寮埔一號設寺奉拜釋迦
佛祖訖（迄）今」，「都市計劃發佈前即已存在」之證明名冊，
並牛寮埔一號房屋之門牌證明書（該門牌係於四十二年十一月十
五日改編定），及證人莊陳伴、陳田、林坤泉等人之證述，似屬
有利乙○○之證據。而該等證據，何以不足為該址在計畫發布前
即已拜釋迦佛祖之事實，原判決未詳細說明其取捨論斷之理由。
徒以：「證人莊陳伴、陳田、林坤泉證述明園大佛寺原址確有一
供拜拜處所等語，縱然非虛，乙○○等人仍無解於刑責」，遽予
論乙○○以行使公務員登載不實文書罪。自有判決理由不備之疏
誤。上訴意旨執以指摘原判決違法，非無理由。而上述違背法令
，影響於事實之確定，本院無可據以為裁判，應認原判決仍有發
回更審之原因。又原判決不另為無罪之諭知部分，本乎審判不可
分原則，應併予撤銷發回。
據上論結，應依刑事訴訟法第三百九十七條、第四百零一條，判
決如主文。
中    華    民    國  九十九  年    五    月    六    日
                      最高法院刑事第四庭
                          審判長法官  張  淳  淙
                                法官  劉  介  民
                                法官  蔡  彩  貞
                                法官  陳  世  雄
                                法官  張  春  福
本件正本證明與原本無異
                                      書  記  官
中    華    民    國  九十九  年    五    月    十    日
                                                      v

司法院資訊處製作；財團法人民間司法改革基金會備份。
